【裁判字號】    97,台再,38
【裁判日期】    970717
【裁判案由】    請求給付保險金再審
【裁判全文】
最高法院民事判決                九十七年度台再字第三八號
再 審原 告  乙○○
訴訟代理人  廖修譽律師
            劉嘉瑜律師
再 審被 告   南山人壽保險股份有限公司
法定代理人  丙○○
再 審被 告  甲○○
上列當事人間請求給付保險金事件，再審原告對於中華民國九十
七年四月十七日本院判決（九十七年度台上字第七五二號），提
起再審之訴，本院判決如下：
    主  文
再審之訴駁回。
再審訴訟費用由再審原告負擔。
    理  由
本件再審原告主張本院九十七年度台上字第七五二號確定判決（
下稱原確定判決）有民事訴訟法第四百九十六條第一項第一款所
定適用法規顯有錯誤之再審事由，據以提起再審之訴，係以：原
確定判決認定要保人劉簡晨未於生前以書面通知保險人變更受益
人，不發生受益人變更之效力。但要保人之變更受益人申請書，
事實上於生前已送交保險業務員，依保險法第八條之一及保險業
務員管理規則第十五條第三項規定，保險業務員係指為保險業從
事保險招攬之人，經授權從事保險招攬業務之行為，視為該公司
授權範圍之行為，為保險人之代理人，向其為意思表示效力當然
及於保險公司。又保險契約之解釋有疑義時，以作有利於被保險
人之解釋為原則，定型化契約如有疑義，應為有利於消費者之解
釋，始符保險之本旨，為保險法第五十四條第二項、消費者保護
法第十一條第二項所明定。因此關於通知之解釋，須有利於被保
險人，否則即屬判決適用法規顯有錯誤。依保險業務員管理規則
第十五條第三項規定，轉送保險單既為保險招攬行為，而變更受
益人申請書係兩造契約第一條約定之未來和契約有關之其他約定
書，屬保險契約之一部，為保險單之一部，再審被告之保險業務
員宗柏鈞一經收受，自已發生通知再審被告之效果，原確定判決
略此不論未表示意見，謂未符合通知要件，與法律規定牴觸。變
更受益人之行為依保險法規定，係單方處分行為，一經表示即已
發生效力，通知僅係對抗要件，要保人劉簡晨於意識清楚時已對
外為變更受益人之意思表示，再審原告因該單方行為受指定為合
法受益人，甚至因通知達到保險業務員宗柏鈞，再審被告亦已知
悉該指定受益人之變動，自亦不得對抗。原確定判決確有適用法
規顯有錯誤之再審事由云云。為其論據。
惟按第三審為法律審，所為判決係以第二審判決所確定之事實為
基礎，而解釋意思表示原屬事實審法院之職權，故民事訴訟法第
四百九十六條第一項第一款所謂適用法規顯有錯誤，對第三審判
決言，應以該判決依據第二審判決所確定之事實而為之法律上判
斷，有適用法規顯有錯誤之情形為限，應不包括認定事實錯誤之
情形在內。本件原確定判決以前程序第二審判決認定要保人即被
保險人劉簡晨已於民國九十四年八月三十日上午九時死亡，依內
政部入出境及移民署復函，簡遠信於同日二時十二分十秒始自桃
園機場入境通關，無可能於當日凌晨一、二時間，取得該變更受
益人申請書，送至宗柏鈞位於台北市○○區○○街之住處；亦無
可能於同月二十七日在醫院見到劉簡晨簽署系爭變更受益人申請
書，因此證人宗柏鈞出具之報告書並所為有利再審原告之證詞，
不可採信。再審原告主張系爭受益人變更申請書於九十四年八月
三十日已送至再審被告代理人宗柏鈞處云云，已無可採。另觀系
爭受益人變更申請書，係記載：本人（劉簡晨）因故不克親至貴
公司辦理上述（變更受益人）事宜，茲委任下述受任人／業務員
（宗柏鈞）代為處理，並同意貴公司將本申請書相關文件由下述
受任人／業務員交予本人等字句，已表示劉簡晨因故不能親至再
審被告公司辦理變更受益人之事宜，而委任宗柏鈞代為處理，明
顯授予處理權予宗柏鈞，宗柏鈞係基於劉簡晨之受任人地位而接
受系爭受益人變更申請書，其並非再審被告之代理人等確定之事
實。指前程序第二審判決謂宗柏鈞於劉簡晨死亡後始將系爭變更
受益人申請書送交再審被告，因保險事故已發生，不發生受益人
變更之效力，而為再審原告不利之論斷，於法並無不合。因而認
再審原告前程序第三審上訴，就原審取捨證據，認定事實及解釋
契約之職權行使，指摘其敗訴部分不當，求予廢棄，非有理由，
其並無適用法規顯有不當之情事。次按非對話而為意思表示者，
其意思表示以通知達到相對人時發生效力，民法第九十五條第一
項本文定有明文，此不因單方行為而有不同。本件原確定判決既
就事實審法院所確定之事實為法律上之判斷，事實審法院解釋意
思表示及認定事實，縱有不當，亦不生適用法規顯有錯誤問題。
再審原告執以指摘原確定判決有民事訴訟法第四百九十六條第一
項第一款之再審事由，對之提起再審之訴，難謂有理由。
據上論結，本件再審之訴為無理由。依民事訴訟法第七十八條，
判決如主文。
中    華    民    國  九十七  年    七    月   十七   日
                      最高法院民事第四庭
                          審判長法官  許  朝  雄
                                法官  陳  淑  敏
                                法官  鄭  玉  山
                                法官  吳  麗  女
                                法官  黃  義  豐
      本件正本證明與原本無異
                                      書  記  官
中    華    民    國  九十七  年    七    月   三十   日
                                                      Ｅ


司法院資訊處製作；財團法人民間司法改革基金會備份。
